臺灣嘉義地方法院刑事判決　　　　　　　 96年度訴字第390號
公　訴　人　臺灣嘉義地方法院檢察署檢察官
被　　　告　乙○○
被　　　告　甲○○
被　　　告　丁○○○
被　　　告　丙○○
　　　　　　　　　　　4
上列被告等因違反政府採購法案件，經檢察官提起公訴（96年度
偵字第2568號），被告於本院行準備程序時就犯罪事實為有罪之
陳述，經本院合議庭裁定適用簡式審判程序，判決如下：
    主  文
乙○○以詐術使開標發生不正確結果，處有期徒刑陸月，如易科
罰金，以銀元參佰元折算壹日。
甲○○意圖影響採購結果，容許他人借用本人名義參加投標，處
有期徒刑肆月，如易科罰金，以銀元參佰元折算壹日。
丁○○○意圖影響採購結果，容許他人借用本人名義參加投標，
處有期徒刑肆月，如易科罰金，以銀元參佰元折算壹日。緩刑貳
年。
丙○○意圖影響採購結果，容許他人借用本人名義參加投標，處
有期徒刑肆月，如易科罰金，以銀元參佰元折算壹日。緩刑貳年
。
    事  實
一、乙○○係東元衛材行（登記負責人為其配偶董敏鈴），甲○○、丁○○○及丙○○則分別係中華水電行、正義行及全和
    水電行負責人。因嘉義縣六腳鄉公所於民國九十三年四月間
    辦理「九十三年度路燈維修材料工程」（下簡稱路燈工程）
    採購，採選擇性招標，由嘉義縣六腳鄉公所依合格廠商名單
    邀請符合資格之中華水電行、正義行、全和水電行及毅泰水
    電行（因停權未投標）等四家廠商投標。乙○○得知上開路
    燈工程採購案後，因其經營之東元衛材行無法提供完稅證明
    等投標資格文件，基於影響採購結果之意圖，與甲○○約定
    ，由甲○○以中華水電行名義投標，並約定得標施作並取得
    工程款後，支付甲○○新臺幣（下同）四萬元，經甲○○容
    許後，乙○○嗣於九十三年間四月某日前往嘉義縣六腳鄉公
    所領取中華水電行之標單時，自散放於該公所總務室辦公室
    桌上，封面載有各家邀標廠商名稱之其他標封得知其他邀標
    廠商，基於影響採購結果之意圖暨使開標發生不正確結果之
    犯意，向丁○○○、丙○○分別借用正義行、全和水電行名
    義及其相關證件投標，並由乙○○於九十三年四月二十一日
    至嘉義縣六腳鄉農會購買面額均為二萬元，票據號碼為AA00
    00000、AA0000000、AA0000000號之合作金庫銀行本行支票
    供上開三家中華水電行、正義行及全和水電行等三家廠商做
    為押標金之用。丁○○○（正義行）、丙○○（全和水電行
    ）因各與乙○○有生意往來，且熟識多年，因而各自出於影
    響採購結果之意圖，丙○○同意在乙○○已填載投標價格六
    十一萬元之標單、估價單等投標文件上，加蓋全和水電行之
    大、小章後，交付乙○○，而容許其持之以水電行名義投標
    ；另丁○○○亦同意乙○○在標單、估價單等投標文件上，
    蓋用正義行之大、小章並指示正義行不知情之不詳姓名年籍
    員工在標單上填載六十三萬五千六百元價格後，交付乙○○
    ，容許其持之以水電行名義辦理投標事宜；乙○○旋持前開
    中水電行、正義行、全和水電行名義參與競標之虛偽標價，
    並製作標單予以投標之詐術方法，欲使採購機關陷於錯誤，
    誤認真有三家廠商競爭之假象，就上開路燈工程於九十三年
    四月二十二日開標，由中華水電行以五十七萬八千元得標，
    致使開標發生不正確結果。
二、案經法務部調查局嘉義縣調查站移送臺灣嘉義地方法院檢察
    署檢察官偵查起訴。
    理  由
一、上開犯罪事實，均據被告乙○○、甲○○、丁○○○及丙○○於偵審時坦承不諱，並有嘉義縣六腳鄉公所九十五年九
     月十五日鄉祕字第0950008763號函覆之「93年度路燈維修
     材料工程」相關資料（含標單、估價單、開標紀錄等）、
     票據交付登記簿、嘉義縣六腳鄉公所蓋用印信登記簿及嘉
     義縣六腳鄉農會九十四年七月一日六計字第0940024號函影
     本各一份附卷可資佐證，綜上事證，被告自白確與事實相
     符，要屬無疑；本案事證明確，被告犯行，應堪認定。
二、按行為後法律有變更者，適用行為時之法律。但行為後之法
    律有利於行為人者，適用最有利於行為人之法律。此為刑法
    第二條第一項揭示之法律變更從舊從輕原則，規範目的在於
    避免惡化行為人法律地位，致其受行為時無法預見之刑罰處
    罰，故該條文「法律」之解釋限於「刑罰法律」（釋字第一
    ○三號解釋、最高法院五十一年台非字第七六號判例參照）
    ，循此意旨，則該條文之「變更」當限於「影響整體刑罰權
    規範內容利或不利」之變更，始合其規範目的（臺灣高等法
    院暨所屬法院九十五年法律座談會刑事類提案第十六號參照
    ），故：
（一）被告行為後，刑法第三十三條第五款關於「罰金：一元以
      上」規定，修正公布為「罰金：新臺幣一千元以上，以百
      元計算之」，刑法法定本刑中列有罰金刑者，其法定最低
      度罰金刑因之提高，涉及科刑規範變更，自有新舊法比較
      必要（最高法院九十五年第八次刑事庭會議決議參照），
      比較結果，以舊法有利於行為人。
（二）又被告行為後，刑法第五十五條後段牽連犯規定，業於九
      十五年七月一日刪除並施行，被告施行前犯行，因行為後
      新法刪除牽連犯規定，影響行為人刑罰利或不利之法律效
      果，自屬法律有變更，依新法第二條第一項前段規定，比
      較新、舊法結果，應適用較有利於被告之行為時舊法論以
      牽連犯。
（三）前述法律變更情形，比較新舊法後，均適用較有利之修正
      前行為時法，毋庸審酌一體適用或分別適用修正前後法律
      。
三、核被告乙○○所為，係犯政府採購法第八十七條第三項及同
    法第八十七條第五項前段之罪；被告甲○○、丁○○○及丙○○所為，均係犯政府採購法第八十七條第五項後段之罪。
    被告乙○○所犯上開二罪間，有方法、目的之牽連關係，應
    依修正前刑法第五十五條後段規定，從一重之政府採購法第
    八十七條第三項罪處斷。爰審酌被告四人均未有犯罪紀錄之
    素行（有臺灣嘉義地方法院檢察署刑案資料查註紀錄表及臺
    灣高等法院被告前案紀錄表各四份附卷可按）；被告乙○○
    意圖借牌投標工程獲利、被告甲○○貪圖借出水電行名義、
    取得不法利益之動機及目的；犯罪時未受明顯刺激；犯罪手
    段；被告乙○○係開設材料行、其餘三人為開設水電行之生
    活狀況；除丁○○○為國中畢業外，餘均為高中或高職畢業
    之智識程度；犯後被告甲○○因之自被告乙○○取得四萬元
    不法代價、被告丁○○○、丙○○則無不法所得、及犯後均
    坦承犯行，態度尚佳等一切情狀，各量處如主文所示之刑，
    併均諭知易科罰金之折算標準，以示懲儆。又被告行為後，
    罰金罰鍰提高標準條例第二條已刪除，刑法第四十一條第一
    項前段易科罰金折算標準，由舊法之銀元一百元、二百元、
    三百元修改為新臺幣一千元、二千元、三千元，屬科刑規範
    事項變更，自有就新舊法比較必要，比較結果，以被告行為
    時舊法即修正前刑法第四十一條第一項前段、廢止前罰金罰
    鍰提高標準條例第二條規定為有利而適用之。
四、按緩刑之宣告，應適用新法，無須依刑法第二條第一項為新
    舊法比較（最高法院九十五年第八次刑事庭會議決議參照）
    。查被告丁○○○、丙○○均未曾受有期徒刑以上之刑之宣
    告，有臺灣高等法院被告前案紀錄表、臺灣嘉義地方法院檢
    察署刑案資料查註紀錄表可參，其等因一時失慮，致罹刑典
    ，事後已坦認犯行，且各捐款一萬元至嘉義縣國民中小學學
    生紓困助學金專戶，各有匯款回條一紙在卷可參，足見其二
    人深具悔意，經此教訓，應知惕勵，當無再犯之虞，本院認
    其所受宣告之刑，以暫不執行為適當，併予宣告緩刑二年，
    用啟自新。
據上論斷，應依刑事訴訟法第二百九十九條第一項前段、第二百
七十三條之一第一項，政府採購法第八十七條第三項、第五項前
段及後段，刑法第十一條前段、第二條第一項前段、第五十五條
（修正前）、第四十一條第一項前段（修正前）、第七十四條第
一項第一款，罰金罰鍰提高標準條例第二條（廢止前），判決如
主文。
本案經檢察官蔡彥守到庭執行職務
中　　華　　民　　國　　96　　年　　5 　　月　　4 　　日
                  刑事第一庭    法　官　蔡廷宜
以上正本證明與原本無異。
如不服本判決，應於判決送達後10日內，向本院提出上訴狀。
中　　華　　民　　國　　96　　年　　5 　　月　　4 　　日
                        　　    書記官　蕭琪男
附錄本案論罪科刑法條全文：
政府採購法第87條
意圖使廠商不為投標、違反其本意投標，或使得標廠商放棄得標
、得標後轉包或分包，而施強暴、脅迫、藥劑或催眠術者，處一
年以上七年以下有期徒刑，得併科新臺幣三百萬元以下罰金。
犯前項之罪，因而致人於死者，處無期徒刑或七年以上有期徒刑
；致重傷者，處三年以上十年以下有期徒刑，各得併科新臺幣三
百萬元以下罰金。以詐術或其他非法之方法，使廠商無法投標或
開標發生不正確結果者，處五年以下有期徒刑，得併科新臺幣一
百萬元以下罰金。
意圖影響決標價格或獲取不當利益，而以契約、協議或其他方式
之合意，使廠商不為投標或不為價格之競爭者，處六月以上五年
以下有期徒刑，得併科新臺幣一百萬元以下罰金。
意圖影響採購結果或獲取不當利益，而借用他人名義或證件投標
者，處三年以下有期徒刑，得併科新臺幣一百萬元以下罰金。容
許他人借用本人名義或證件參加投標者，亦同。
第一項、第三項及第四項之未遂犯罰之。
